臺灣南投地方法院刑事判決
111年度訴字第30號
公  訴  人  臺灣南投地方檢察署檢察官
被      告  NGUYEN VAN THANG（中文姓名：阮文勝）




上列被告因違反森林法案件，經檢察官提起公訴（110年度偵字
第6376號），因被告於準備程序中就被訴事實為有罪之陳述，經
告以簡式審判之旨，並聽取當事人意見後，本院合議庭裁定由受
命法官獨任進行簡式審判程序，判決如下：
    主  文
NGUYEN VAN THANG犯修正前森林法第五十二條第三項、第一項第
四款、第六款之竊取森林主產物貴重木罪，處有期徒刑壹年壹月
。未扣案之犯罪所得新臺幣伍仟元沒收之，如全部或一部不能沒
收或不宜執行沒收時，追徵其價額。並應於刑之執行完畢或赦免
後，驅逐出境。
    事實及理由
一、犯罪事實：
　  NGUYEN VAN THANG（中文姓名：阮文勝，下稱阮文勝）為逃
    逸外籍移工，明知行政院農業委員會南投林區管理處（下稱
    南投林管處）編定管理之國有林地，未經許可不得擅自砍伐
    、搬運林地內之竹木及餘留之根株、殘材，竟與真實姓名年
    籍均不詳綽號「HA」之越南籍人及「HA」所屬盜採林木集團
    之另2名真實姓名年籍均不詳之成員，共同意圖為自己不法
    之所有，基於結夥二人以上，以車輛搬運贓物，竊取森林主
    產物貴重木之犯意聯絡，先由該集團不詳成員於民國109年2
    月19日13時51分許前某時，盜伐南投林管處所管理之巒大事
    業區第92林班地盜伐點編號M003（座標X：243184、Y：0000
    000）、M004（座標X：243234、Y：0000000）、M005（座標
    X：243235、Y：0000000）、巒大事業區第94林班地盜伐點
    編號M006（座標X：243399、Y：0000000）、M007（座標X：
    243460、Y：0000000）之貴重木臺灣扁柏不詳數量。再由「
    HA」指示阮文勝於109年2月19日13時51分許前往郡坑溪河床
    砂石便道盡頭某處（座標X：240041、Y：0000000），由其
    中1名不詳成員將所盜伐之貴重木臺灣扁柏其中角材3塊裝載
    於不詳車牌號碼機車，再由阮文勝騎乘上開機車載運木頭朝
    郡坑溪下游騎乘約300、400公尺後，將上開臺灣扁柏交予另
    1名不詳成員，並取得新臺幣（下同）5000元之報酬。嗣經
    南投林管處調閱郡坑溪河床砂石便道之監視器畫面，始循線
    查悉上情。
二、證據名稱：
  ㈠被告阮文勝於警詢、偵訊、本院準備程序及審理時之供述。
　㈡證人即南投林管處水里工作站技士林禹任於警詢時之證述。
　㈢內政部移民署外人居停留資料查詢（外勞）- 明細內容、監視器影像擷取照片、水里工作站109年2月24日至26日林班清查路線圖、109年2月19日蒐證拍得莠民進入巒大事業區第92、94林班竊取臺灣扁柏木位置示意圖、南投林管理處110年12月8日投政字第1104212967號函暨檢附森林被告告訴書、比對照片、南投林區管理處林班清查任務報告書、清查任務照片、109 年2月蒐證拍得阮文勝涉嫌竊取載運巒大事業區第92、94林班臺灣扁柏木位置示意圖、清查被害木清冊、竊取載運贓木檢尺表、國有林產物處分價金查定書、南投林管處111年1月13日投政字第1114310120號函各1份。　　　
三、論罪科刑之理由：
　㈠森林法第52條條文於110年5月5日經總統華總一經字第110000
    41431號令修正公布，修正前森林法第52條規定為「犯第五
    十條第一項之罪而有下列情形之一者，處一年以上七年以下
    有期徒刑，併科贓額五倍以上十倍以下罰金：一、於保安林
    犯之。二、依機關之委託或其他契約，有保護森林義務之人
    犯之。三、於行使林產物採取權時犯之。四、結夥二人以上
    或僱使他人犯之。五、以贓物為原料，製造木炭、松節油、
    其他物品或培植菇類。六、為搬運贓物，使用牲口、船舶、
    車輛，或有搬運造材之設備。七、掘採、毀壞、燒燬或隱蔽
    根株，以圖罪跡之湮滅。八、以贓物燃料，使用於礦物之採
    取，精製石灰、磚、瓦或其他物品之製造。前項未遂犯罰之
    。第一項森林主產物為貴重木者，加重其刑至二分之一，併
    科贓額十倍以上二十倍以下罰金。」修正後為「犯第五十條
    第一項、第二項之罪而有下列情形之一者，處一年以上七年
    以下有期徒刑，併科新臺幣一百萬元以上二千萬元以下罰金
    ：一、於保安林犯之。二、依機關之委託或其他契約，有保
    護森林義務之人犯之。三、於行使林產物採取權時犯之。四
    、結夥二人以上或僱使他人犯之。五、以贓物為原料，製造
    木炭、松節油、其他物品或培植菇類。六、為搬運贓物，使
    用牲口、船舶、車輛，或有搬運造材之設備。七、掘採、毀
    壞、燒燬或隱蔽根株，以圖罪跡之湮滅。八、以贓物燃料，
    使用於礦物之採取，精製石灰、磚、瓦或其他物品之製造。
    九、以砍伐、鋸切、挖掘或其他方式，破壞生立木之生長。
    前項未遂犯罰之。第一項森林主產物為貴重木者，加重其刑
    至二分之一。」比較新舊法結果，以修正前規定較有利於行
    為人，依刑法第2條第1項規定，本案應適用行為時法。
　㈡按森林係指林地及其群生竹、木之總稱。而所謂森林主產物
    ，依國有林林產物處分規則第3條第1款之規定，係指生立、
    枯損、倒伏之竹木及餘留之根株、殘材而言。是森林主產物
    ，並不以附著於其生長之土地，仍為森林構成部分者為限，
    尚包括已與其所生長之土地分離，而留在林地之倒伏竹、木
    、餘留殘材等，至其與所生長土地分離之原因，究係出於自
    然力或人為所造成，均非所問。他人盜伐後未運走之木材，
    仍屬於林地內之森林主產物。森林法所定竊取森林主、副產
    物之竊取，並不以自己盜伐為限，縱令係他人盜伐而仍在森
    林內，既未遭搬離現場，自仍在管理機關之管領力支配下，
    如予竊取，仍為竊取森林主產物，應依森林法之規定論處（
    最高法院102年度台上字第3904號判決意旨參照）。次按森
    林法第52條第1項第6款規定竊取森林主、副產物，為搬運贓
    物，使用牲口、車輛、船舶或有搬運造材之設備者，加重處
    罰，旨在阻止宵小利用易於搬移、運送之設備，助益其搬運
    贓物脫離現場，以遂其盜取森林產物之目的，資以杜絕森林
    之濫採行為。其所處罰者，係竊取森林主（副）產物，而利
    用設備載運贓物脫離現場之行為，故舉凡足供助益行為人搬
    移、運送贓物之牲口、車船等一切設備，均屬該條文規範之
    範疇（最高法院100年度台上字第1368號判決意旨參照）。
    另按修正前森林法第52條第3項、第4項規定，「犯同條第1
    項之森林主產物為貴重木者，加重其刑至二分之一，併科贓
    額10倍以上20倍以下罰金」、「前項貴重木之樹種，指具高
    經濟或生態價值，並經中央主管機關公告之樹種」。查行政
    院農業委員會已於104年7月10日公告森林法第52條第4項所
    定貴重木之樹種，並將臺灣扁柏列為貴重木，是本件被告所
    竊取、搬運之臺灣扁柏屬貴重木至明。
　㈢查本案被告阮文勝依綽號「HA」之人指示，騎乘上開機車至
    郡坑溪河床砂石便道盡頭某處載運由不詳成員所竊得屬貴重
    木之臺灣扁柏，並非僅以該機車供己代步，而係為搬運贓物
    使用車輛。是核被告所為，係犯修正前森林法第52條第3項
    、第1項第4款、第6款之結夥二人以上，為搬運贓物使用車
    輛竊取森林主產物貴重木罪。被告所為雖亦構成森林法第50
    條之竊取森林主產物罪，然因森林法第52條第1項為第50條
    之特別規定，自應優先適用第52條第1項之規定論之，又因
    森林法第50條之罪，亦為刑法竊盜罪之特別規定，爰不另論
    森林法第50條及刑法第320條第1項之竊盜罪（最高法院47年
    台上字第979號判決要旨參照）。
　㈣被告與綽號「HA」之人及另2名不詳成員間，就前揭竊取森林
    主產物貴重木及以車輛搬運贓物犯行，均係在共同竊取森林
    主產物意思範圍內，各自分擔犯罪行為之一部，相互利用他
    人之行為，以達其犯罪之目的，其等相互之間有犯意聯絡或
    行為分擔，應論以共同正犯。又「結夥」本質即為共同正犯
    ，因森林法第52條第1項第4款業已明定為「結夥2人以上」
    ，故主文之記載自無再加列「共同」之必要。再本案被竊取
    之樹種為臺灣扁柏，屬貴重木，已如上述，是被告前揭犯行
    應依修正前森林法第52條第3項規定加重其刑。　
　㈤爰審酌被告罔顧自然生態及珍貴林木之維護不易，僅貪圖一
    己私慾，竟結夥二人以上，使用車輛竊取屬貴重木之臺灣扁
    柏，對於國家財產及森林保育工作均造成相當程度之損害，
    所為實值非難；惟考量被告犯後坦承犯行，態度尚可，並兼
    衡於本院審理中自陳國中肄業之智識程度、之前擔任採茶工
    、經濟狀況貧困、家中有父母與1名小孩等一切情狀，暨被
    告本件犯罪動機、目的、參與程度、分工內容、所竊取森林
    主產物貴重木之數量及價值等一切情形，量處如主文所示之
    刑。
　㈥又修正前森林法第52條併科罰金之規定，係以贓物之價額作
    為計算基數，而所謂之『贓額』係以『山價』為準，而非市場之
    交易價格，是倘無法確定或估算贓額，法院即無法對併科罰
    金之數額為裁量。查本件被告所載運之臺灣扁柏，業已交由
    另1名不詳成員收受後已不知去向，實難僅以影像資料推估
    體（容）積或重量，進而估算山價而確定贓額。本院既無從
    認定贓額，自無從依修正前森林法第52條第1項對被告併科
    罰金，有罰金刑裁量權行使不能之情形，因此就此犯行不併
    予宣告併科罰金（最高法院102年台上字第3335號判決同此
    見解），附此敘明。
四、沒收：
　㈠犯罪所得，屬於犯罪行為人者，沒收之；於全部或一部不能
    沒收，或不宜執行沒收時，追徵其價額，刑法第38條之1第1
    項前段、第3項分別定有明文。被告於本院審理時自承獲得5
    000元之報酬，為其犯罪所得，自應依前開規定宣告沒收之
    ，於全部或一部不能沒收或不宜執行沒收時，追徵其價額。
    　
　㈡不予宣告沒收之物：
　⒈未扣案之臺灣扁柏角材3塊，雖係被告本件犯行之犯罪所得，
    然上開臺灣扁柏經被告以機車載運，並交由另1名不詳成員
    收受後已不知去向，則被告應屬較低階層之分工，且難認被
    告就該等林木有事實上之處分權，是被告此部分實際並無所
    得，故毋庸為沒收之諭知。
　⒉未扣案之車牌號碼不詳機車1輛，為被告搬運上開臺灣扁柏所
    使用，本應依修正前森林法第52條第5項之規定，予以宣告
    沒收，然據被告供稱該機車係他人所有，使用後不知道停放
    地點是何處等語，又該機車非屬違禁品，且具有相當財產之
    價值，如宣告沒收，顯有過苛之情形，難認合於比例原則，
    而有過度侵害他人財產權之疑慮，是就該輛機車不予宣告沒
    收。
五、外國人受有期徒刑以上刑之宣告者，得於刑之執行完畢或赦
    免後，驅逐出境，刑法第95條定有明文。查被告為越南籍逃
    逸移工，於非法在臺期間，竟為本案犯行而受有期徒刑以上
    刑之宣告，嚴重破壞我國自然生態、森林資源之維護，認其
    法治觀念有所偏差，對於我國潛在危害甚大，並不適宜繼續
    在我國居住，爰依前開規定，諭知被告應於刑之執行完畢或
    赦免後驅逐出境。　　
據上論斷，應依刑事訴訟法第273之1第1項、第299條第1項前段
，判決如主文。
本案經檢察官謝志遠、蘇厚仁提起公訴，檢察官黃淑美到庭執行
職務。
中　　華　　民　　國　　111 　年　　3 　　月　　31　　日
　　　　　　　　　刑事第三庭    法　官 何玉鳳　
以上正本與原本無異。
如不服本判決應於收受送達後20日內向本院提出上訴書狀，並應
敘述具體理由；其未敘述上訴理由者，應於上訴期間屆滿後20日
內向本院補提理由書（均須按他造當事人之人數附繕本）「切勿
逕送上級法院」。
告訴人或被害人如對於本判決不服者，應具備理由請求檢察官上
訴，其上訴期間之計算係以檢察官收受判決正本之日期為準。
                                書記官 廖健雄
中　　華　　民　　國　　111 　年　　3 　　月　　31　　日
所犯法條　　　　　　　　　
修正前森林法第52條
犯第五十條第一項之罪而有下列情形之一者，處一年以上七年以
下有期徒刑，併科贓額五倍以上十倍以下罰金：
一、於保安林犯之。
二、依機關之委託或其他契約，有保護森林義務之人犯之。
三、於行使林產物採取權時犯之。
四、結夥二人以上或僱使他人犯之。
五、以贓物為原料，製造木炭、松節油、其他物品或培植菇類。
六、為搬運贓物，使用牲口、船舶、車輛，或有搬運造材之設備
    。
七、掘採、毀壞、燒燬或隱蔽根株，以圖罪跡之湮滅。
八、以贓物燃料，使用於礦物之採取，精製石灰、磚、瓦或其他
    物品之製造。前項未遂犯罰之。
前項未遂犯罰之。
第一項森林主產物為貴重木者，加重其刑至二分之一，併科贓額
十倍以上二十倍以下罰金。
前項貴重木之樹種，指具高經濟或生態價值，並經中央主管機關
公告之樹種。
犯本條之罪者，其供犯罪所用、犯罪預備之物或犯罪所生之物，
不問屬於犯罪行為人與否，沒收之。
第五十條及本條所列刑事案件之被告或犯罪嫌疑人，於偵查中供
述與該案案情有重要關係之待證事項或其他正犯或共犯之犯罪事
證，因而使檢察官得以追訴該案之其他正犯或共犯者，以經檢察
官事先同意者為限，就其因供述所涉之犯罪，減輕或免除其刑。